臺灣臺南地方法院民事判決　　　　　　　 96年度訴字第624號
原　　　告　福爾摩沙國際建材有限公司
法定代理人　甲○○
訴訟代理人　徐建光　律師
被　　　告　瑞商實業股份有限公司
法定代理人　戊○○
訴訟代理人　蔡文彬　律師
　　　　　　王建強　律師
　　　　　　李育禹　律師
　　　　　　何冠慧　律師
上列當事人間請求第三人異議之訴事件，經本院於民國96年11月
14日言詞辯論終結，判決如下：
    主      文
原告之訴駁回。
訴訟費用新台幣萬玖仟壹佰肆拾貳元由原告負擔。
    事實及理由
一、本件原告起訴主張：
(一)、按執行法院如發見債權人查報之財產確非債務人所有者，應
    命債權人另行查報，於強制執行開始後始發見者，應由執行
    法院撤銷其執行處分。次按第三人就執行標的物有足以排除
    強制執行之權利者，得於強制執行程序終結前，向執行法院
    對債權人提起異議之訴，分別為強制執行法第17條及第15條
    所明定。本件假扣押執行所查封之物品，其中7440片水泥纖
    維板（品名VILLABOARD，規格尺寸為6mm*4*8，下稱系爭物
    品）為原告所有，並非訴外人即債務人川正室內裝修有限公
    司（下稱川正公司）所有，依法自不得予以假扣押。
(二)、訴外人互助營造股份有限公司（下稱互助營造公司）承攬台
    南科學園區台積電台南廠14P3FAB裝修工程，將其中部分工
    程分包予訴外人即債務人川正公司，嗣川正公司因故無法繼
    續施作，經互助營造公司與川正公司終止契約後，川正公司
    將其原所有於上開工地並由互助營造公司占有之物品，約88
    38片水泥纖維板之其中部分7440片，於民國96年4月14日以
    每片新台幣（下同）470元，總金額3,496,800元營業稅外加
    174,840元，總計價款（含稅）3,671,640元出賣予原告，並
    告知系爭物品占有人互助營造公司。嗣經互助營造公司同意
    由原告運回，原告旋於96年4月29日下午前往載運，詎原告
    於裝貨上車正等候互助營造公司辦理放行憑證手續之際，被
    告聞訊派員前來阻止原告裝載要求卸貨，並告知原告其因川
    正公司尚積欠其債務，將於96年4月30日上午實施假扣押，
    然因系爭物品早經債務人川正公司出售予原告，且經現實占
    有人互助營造公司同意原告取回，原告本得將所有之系爭物
    品運回；為免雙方發生衝突，原告始未運走，而於翌日（即
    96年4月30日）上午於本院民事執行處承辦人員前來上開現
    場假扣押時，原告向本院執行人員表明系爭物品部分7440片
    為原告所有，惟被告仍執意併予指封（查封同一規格之系爭
    物品逾7440片）。
(三)、按稱買賣者，謂當事人約定一方移轉財產權於他方，他方支
    付價金之契約；動產物權之讓與，非將動產交付不生效力。
    讓與動產物權，如其動產由第三人占有時，讓與人得以對於
    第三人之返還請求權，讓與受讓人以代交付。分別為民法第
    345條第1項及第761條第1項前段、同條第3項所明定。此之
    所謂交付，非以現實交付為限，如依民法第761條第1項但書
    及第2項、第3項規定之簡易交付，占有改定及指示交付，亦
    發生交付之效力（最高法院70年台上字第4771號判例參照）
    。原告業已向訴外人即債務人川正公司購買系爭物品並支付
    價款，且經川正公司指示原告系爭物品係在上開工地由訴外
    人互助營造公司占有中，並經占有人同意原告取回，已如前
    述，顯然原告在被告對債務人川正公司實施假扣押前，依民
    法第761條第3項、第1項等規定，業已取得系爭物品所有權
    ，原告依強制執行法第15條規定，自有足以排除強制執行之
    權利。為此，依強制執行法第15條等規定，提起本件第三人
    異議之訴。
(四)、原告於96年4月14日向川正公司購買系爭標的物後，旋由川
    正公司實際經營者乙○○將出賣予原告之事實以電話告知系
    爭標的物占有者互助營造公司工地處長丙○○，嗣經乙○○
    及原告接洽互助營造公司處長丙○○，經互助營造公司同意
    由原告取回，故於96年4月29日下午原告前往載運時，互助
    營造公司駐工地副處長邱東椿及公安人員丁○○乃在現場會
    同處理載運事宜，公安人員丁○○且進行辦理放行憑條手續
    欲以放行。雖經被告公司派員阻止，然出賣人川正公司乙○○既已指示原告系爭物品在該工地由互助營造公司占有中，
    且將出售之情告知互助營造公司駐工地處長，經接洽後允由
    原告取回等情，是依民法第761條第3項規定，原告在被告實
    施假扣押執行前業已取得系爭物品動產所有權。
(五)、並聲明：求為判決：本院96年度執全字第1660號假扣押強制
    執行事件，就原告所有7440片水泥纖維板（品名VILLABOARD
    ，規格尺寸為6mm*4*8）之強制執行程序，應予撤銷。
二、被告則以：
(一)、訴外人互助營造公司承包台積電南科14廠新建工程，將部分
    室內工程交由訴外人即債務人川正公司施做，川正公司嗣停
    業無法繼續施工，互助營造公司已與川正公司終止承攬契約
    。本院於96年4月30日上午前往台積電南科14廠執行假扣押
    （本院96年度執全字第1660號），將川正公司放在台積電南
    科14廠內水泥纖維板共8539片予以扣押，因互助營造公司不
    願負保管責任，由被告運回自行保管。而被告聲請本院假扣
    押執行該批貨物，係川正公司於96年2、3、4月陸續向被告
    所購買，由川正公司指定送到台積電南科14廠。川正公司因
    經營不善停業，積欠被告高達10,205,168元之貨款無法給付
    ，被告已另訴請本院判決給付貨款。被告賣給川正公司放在
    台積電南科14廠之水泥纖維板，川正公司已曾於電話中應允
    被告公司可取回該批貨物，是否亦曾同意要將該批貨物轉讓
    給原告抵償所欠原告之500萬元，不無疑問。被告因公司在
    台北距離較遠，又誤信為真，故未要求川正公司立書面之同
    意書。本院於96年4月16日裁定准被告對川正公司假扣押，
    被告於96年4月20日即辦妥提存，並具狀聲請假扣押執行物
    ，本院於96年4月24日通知於96年4月30日導往現場執行，爾
    後被告即派員在現場監看該批水泥纖維板，並告知互助營造
    工地人員不得任意由第三人取走，嗣於96年4月29日（星期
    日），原告派員要將該批貨運走，互助營造工地人員立即聯
    繫被告派員出面阻止，警方亦到現場維持秩序，被告出示本
    院執行處通知，互助營造公司及警方均認為原告不得取走該
    批貨物。96年4月30日上午本院前往現場假扣押執行，互助
    營造工地人員同意放行，由被告取走該批貨物自行保管，原
    告雖在現場表示，該批貨物川正公司已出賣且同意要轉讓給
    原告，反對被告取走，經執行人員請示法官，兩造乃協議由
    被告取回自行保管，由原告另提起訴訟確認該批貨物屬於第
    三人即原告所有，如獲勝訴，被告願配合將該貨物送回。
(二)、按動產物權之讓與，非將動產交付不生效力，民法第761條
    第1項明定。本件原告無論主張該批水泥纖維板川正公司是
    以買賣方式，或以代物清償方式轉讓，由於均未現實交付，
    在假扣押實施前由互助營造公司占有，假扣押實施後由被告
    占有，原告所提出之買賣合約書、債權轉讓證明書，縱認為
    真實，亦僅有債權上效力，尚難認為已生物權讓與之效力，
    不能據此對抗被告之聲請執行。又債務人之財產為全體債權
    人之總擔保，本件債務人川正公司積欠眾多廠商高達數千萬
    元，債務人之財產宜由本院拍賣，由諸債權人按債權金額比
    例分配較為公平合理。又被告否認原告與川正公司96年4月
    14日買賣合約書真正，該合約書為通謀虛偽意思表示為之，
    原告與川正公司於同日就該批建材另作債權轉讓證明書，主
    張川正公司積欠原告550萬元，則又豈會再以高價3,671,640
    元向川正公司購買系爭建材，顯然渠所做買賣契約為通謀虛
    偽。其實川正公司口頭同意返還系爭纖維板後，被告即派員
    前往現場監看，並於96年4月26日清點纖維板數量為8838片
    ，而原告辯稱川正公司實際負責人乙○○（被告否認，被告
    主張乙○○未受委任）將出售之事實通知系爭纖維板占有人
    互助營造公司云云，茲提出證九之切結書，依切結書所載出
    售纖維板數量恰與被告96年4月26日清點數量為8838片同，
    而相異於買賣契約書數量7440片，在在可證明該買賣契約為
    通謀虛偽。
(三)、證人丙○○、邱東椿及丁○○於96年8月1日約證稱依被告96
    年8月l日之民事答辯二狀所附證物九之切結書同意乙○○取
    得系爭川正公司留置於第三人互助營造工地之纖維板。經查
    ，證物九切結書，委任人部分亦由乙○○代簽，證物九切結
    書上載明「川正室內裝修有限公司陳炎煌乙○○代」，足見
    該文書，屬自己代理，此為民法第106條所禁止，該代理行
    為違反強行規定無效。再者，被告亦否認系爭證物九切結書
    之真正，原告自應就其有利之事實負舉證責任。原告並未依
    民法第761條第3項規定取得纖維板7440片之所有權。民法第
    761條第3項規定，如動產由第三人占有時，讓與人得以對於
    第三人之返還請求權，讓與於受讓人以代交付。原告就此部
    分尚未舉證。證人丙○○、邱東椿及丁○○到庭均稱互助營
    造公司將系爭纖維板交與川正公司，由川正公司自行處理，
    而證人邱東椿及丁○○均證稱將部分纖維板置於原告貨車，
    保二隊前來處理，將已搬上車之材料（纖維板）卸下，置於
    互助工地現場，此部分證詞僅能證明原告同意將纖維板留置
    現場，未完成現實交付，然是否完成指示交付，證人均未提
    及。證九之切結書或可作為完成指示交付之證明，惟原告就
    該私文書之真正尚未舉證，亦未傳訊乙○○到庭證明，原告
    舉證尚未盡。再者，依證二之債權轉讓證明書可知川正公司
    尚積欠原告550萬元，原告豈會再以高價3,671,640元向川正
    公司價購系爭纖維板，顯然本件原告主張已購買取得系爭纖
    維板所有權，與一般經驗法則相違。
(四)、並聲明：求為判決：駁回原告之訴。
三、兩造不爭執之事實：
(一)、訴外人互助營造公司承包南科園區台積電公司南科14廠新建
    工程，將部分室內工程交由訴外人川正公司施作，川正公司
    嗣無法繼續施工，互助營造公司乃與川正公司終止承攬契約
    。
(二)、被告持本院96年度裁全字第2931號民事假扣押裁定聲請對訴
    外人川正公司執行假扣押川正公司存放於南科園區台積電公
    司南科14廠之存貨，經本院於96年4月30日至上址查封水泥
    纖維板8539片，上開水泥纖維板之品名及規格尺寸均相同（
    本院96年度執全字第1660號）。
四、得心證之理由：
(一)、原告主張原告與訴外人川正公司於96年4月14日成立買賣關
    係，約定川正公司將上開水泥纖維板8539片中之7440片以價
    格（含稅）3,671,640元出售與原告。原告原係以債權債務
    抵償方式給付價金，然因川正公司積欠地下錢莊債務，事後
    反悔，要求原告必須支付價金，原告乃交付如附表所示之支
    票云云，雖據提出買賣合約書、統一發票及如附表所示之支
    票影本為證，然為被告所否認，並以前揭情詞置辯；經查：
  1.原告於本院96年4月30日至上址假扣押水泥纖維板8539片之
    前，已先於96年4月29日與訴外人即川正公司之代理人乙○○持96年4月14日授權書、96年4月28日切結書前往上址欲搬
    運上開水泥纖維板8539片，然因被告持本院假扣押文件及內
    政部警政署保安警察第二總隊第四大隊第二中隊警員到現場
    要求暫停搬運，始未將上開水泥纖維板8539片運離現場，已
    據證人丙○○、邱東椿及丁○○證述明確（見本院96年8月
    1日言詞辯論筆錄），且有內政部警政署保安警察第二總隊
    第四大隊第二中隊96年7月23日保二（四）（2）警字第0960
    002036號函在卷足憑，堪信屬實。被告雖辯稱：前揭96年4
    月14日授權書、96年4月28日切結書並非真正云云，然觀上
    開授權書及切結書上川正公司之印文，與川正公司及互助營
    造公司簽訂承攬書上川正公司之印文相符，有互助營造公司
    96年9月14日函送承攬書、授權書及切結書原本可稽，足認
    上開授權書及切結書上川正公司之印文應為真正，則依民事
    訴訟法第358條第1項規定，自應推定該文書為真正。
  2.茲觀原告於本院96年4月30日至上址假扣押水泥纖維板8539
    片時，所提出原告與川正公司買賣關係存在之證明文件為96
    年4月14日債權轉讓證明書、96年4月14日買賣合約書、96年
    4月16日統一發票，且依該債權轉讓證明書之記載：川正公
    司因積欠原告公司550萬元，願將台積14現廠遺留下來之板
    材轉讓給原告公司，有上開債權轉讓證明書、買賣合約書及
    統一發票在卷足憑，且有本院96年度執全字第1660號假扣押
    執行卷可稽，顯見迄至96年4月30日，原告所主張者仍係以
    債權債務相抵方式作為價金之支付。又參原告於96年4月29
    日既能與訴外人即川正公司之代理人乙○○持96年4月14日
    授權書、96年4月28日切結書前往上址欲搬運上開水泥纖維
    板8539片，並於翌日本院執行假扣押時提出原告與川正公司
    買賣關係存在之證明文件（96年4月14日債權轉讓證明書、
    96年4月14日買賣合約書、96年4月16日統一發票），益見迄
    至96年4月30日前，原告並非不能以債權債務相抵方式作為
    價金之支付，以取得川正公司同意原告占有台積電公司南科
    14廠現廠遺留下來之水泥纖維板。原告雖旋於96年5月2日提
    起本件第三人異議之訴，並提出如附表所示之支票影本1紙
    ，主張因川正公司積欠地下錢莊債務，事後反悔，要求原告
    必須支付價金，原告乃交付如附表所示之支票作為價金之支
    付云云；然衡諸原告於96年4月30日既已知悉水泥纖維板853
    9片已經本院執行假扣押，禁止債務人川正公司之任意處分
    ，原告暫不能取得系爭物品之現實占有，及川正公司已發生
    財務危機，而川正公司早已同意因積欠原告550萬元，願將
    台積14現廠遺留下來之板材轉讓給原告之情況下，甚難想像
    原告卻自甘冒交易之高風險，不以其高達550萬元之債權抵
    償價金債務，先確保其高達550萬元之債權能獲得清償，反
    而於本院96年4月30日執行假扣押上開水泥纖維板之後，仍
    同意川正公司之要求，另外支付高達3,671,640元之價金予
    川正公司，致其550萬元之鉅額債權可能因此無法獲償？
  3.況原告與川正公司果於96年4月14日成立買賣關係，依其96
    年4月14日買賣合約書所載買賣標的僅有水泥纖維板7440片
    ，並非川正公司放置於台積14廠內剩餘板片8838片全部，而
    原告與川正公司均為該買賣關係之當事人，當無不知買賣標
    的為若干數量之理。然觀原告於本院96年4月30日至上址查
    封水泥纖維板8539片之前，於96年4月29日與訴外人即川正
    公司之代理人乙○○持96年4月14日授權書、96年4月28日切
    結書前往訴外人互助營造公司工地欲搬運上開水泥纖維板85
    39片所提出之96年4月28日切結書，其上係載稱：川正公司
    已將台積14廠內剩餘板片8838片全數售予原告公司並委託其
    負責人甲○○辦理運輸事宜，核與原告嗣於本院96年度執全
    字第1660號假扣押執行程序所提出買賣關係之證明文件為96
    年4月14日債權轉讓證明書、96年4月14日買賣合約書、96年
    4月16日統一發票之買賣標的數量並不相符，益見原告與川
    正公司於96年4月14日簽訂買賣水泥纖維板7440片之買賣合
    約書，難謂非為阻撓被告聲請本院對川正公司所有水泥纖維
    板執行假扣押而為之通謀虛偽意思表示。再原告於本院96年
    度執全字第1660號假扣押執行程序並未提出如附表所示之支
    票影本為憑，僅提出債權轉讓證明書、買賣合約書及統一發
    票為據，嗣於本件訴訟中方提出其支付價金之證明，而原告
    以該支票代價金支付之時間點與事理常情有違，已如前述，
    且觀上開支票雖載有受款人川正公司，然事實上該支票並非
    由出賣人之川正公司提示付款，而係經受款人川正公司、訴
    外人乙○○輾轉背書後，最後由訴外人邱榮章提示付款（該
    執票人係於上開支票發票日當日方於彰化銀行開戶而提示付
    款），有上海商業儲蓄銀行永康分行96年8月6日（96）上永
    康字第125號函及彰化銀行檢送客戶往來帳戶一覽表附卷可
    稽，是以綜觀原告主張上述買賣交易過程、被告持本院96年
    度裁全字第2931號民事假扣押裁定聲請對訴外人川正公司執
    行假扣押川正公司存放於南科園區台積電公司南科14廠存貨
    之經過及如附表所示之支票提示付款人並非出賣人之川正公
    司等情，足認被告辯稱：原告與訴外人川正公司之買賣契約
    為通謀虛偽意思表示等語，堪信屬實。
(二)、綜上所述，原告主張本於買賣關係，原告已取得系爭物品之
    所有權云云，委非足採。從而，原告依據強制執行法第15條
    之規定，訴請撤銷本院96年度執全字第1660號假扣押強制執
    行事件，就原告所有7440片水泥纖維板（品名VILLABOARD，
    規格尺寸為6mm*4*8）之強制執行程序，為無理由，應予駁
    回。
(三)、本件為判決之基礎已臻明確，兩造其餘之攻擊防禦方法，核
    與判決基礎無影響，即無審究之必要，附此敘明。
五、本件訴訟費用額為裁判費37,432元、證人旅費1,710元，確
    定如主文第2項所示之金額。
六、結論：原告之訴為無理由，依民事訴訟法第78條，判決如主
    文。
中　　華　　民　　國　　96　　年　　11　　月　　28　　日
                  民事第三庭    法　官　張季芬
以上正本係照原本作成。
如對本判決上訴，須於判決送達後20日內向本院提出上訴狀
中　　華　　民　　國　　96　　年　　11　　月　　28　　日
                                書記官　顏惠華
┌────────────────────────────────────────────────────┐
│附表：                                                                                                  │
├──┬─────────┬─────────┬───────┬─────────┬────────┬──┤
│編號│　發　　票　　人　│　付　　款　　人　│發　　票　　日│票面金額（新台幣）│ 支　票　號　碼 │備考│
├──┼─────────┼─────────┼───────┼─────────┼────────┼──┤
│001 │福爾摩沙國際建材有│上海商業儲蓄銀行永│民國96年7月31 │3,671,640元       │YKA0000000      │    │
│    │限公司            │康分行            │日            │                  │                │    │
└──┴─────────┴─────────┴───────┴─────────┴────────┴──┘
